【裁判字號】    91,易,3153
【裁判日期】    920429
【裁判案由】    公共危險
【裁判全文】
臺灣板橋地方法院刑事判決                        九十一年度易字第三一五三號
    公  訴  人  臺灣板橋地方法院檢察署檢察官
    被      告  甲○○
    選任辯護人  連兆宗律師
右列被告因公共危險案件，經檢察官提起公訴（九十一年度偵字第一七三○二號），
本院判決如左：
    主  文
甲○○失火燒燬現有人所在之建築物，處有期徒刑伍月，如易科罰金，以佰元折算
壹日。
    事  實
一、甲○○係設於台北縣新莊市○○路一二二號一樓之昱鑫機油行負責人，負有妥善
    管理店內公共安全之權責，明知店內有易燃物品，稍有不慎即易引燃延燒，本應
    注意檢查及妥善管理店內之火種，以防止火災發生，且依當時客觀情形又無不能
    注意之情事，竟疏於注意，未在新春開工燒紙錢後，關店返家過節前再次檢查，
    致在店內遺留火種，於民國九十一年二月十三日凌晨一時三十分許，引燃屋內之
    物品，並導致火災，除燒燬其所承租之台北縣新莊市○○路一二二號一樓店面及
    其內如附表一所示之物品致喪失效用外，並延燒至同棟房屋上層及隔壁，燒燬現
    由丙○○所承租使用（起訴書誤為遲琨璋及丙○○住居其內）之台北縣新莊市○○路一二二號一樓之分租店面內如附表二所示之物、現供郝名遠住居其內使用之
    台北縣新莊市○○路一二二號二樓之房屋如附表三所示之物、現供乙○○住居，
    當時乙○○及其家人適在其內之台北縣新莊市○○路一二二號四樓之房屋如附表
    四所示之物，並燒燬隔鄰靠四維路之遲琨璋（起訴書誤為遲琨璋及丙○○住居於
    台北縣新莊市○○路一二二號一樓之分租店面）所承租之一層樓鐵皮屋小吃店及
    如附表五所示之物，致上開鐵皮屋及其內物品均喪失效用。
二、案經臺北縣政府警察局新莊分局報告臺灣板橋地方法院檢察署檢察官偵查起訴。
    理  由
一、訊據被告甲○○矢口否認有何前揭犯行，辯稱：其離開店裡時有巡視過店內，當
    時並未發現有何火種遺留，可能係外來的火種從房屋之破洞飛入，始引發造成本
    件火災，火災並非因伊之過失造成云云。惟查：
  (1)證人即前往現場灌救之台北縣政府消防局第二大隊消防隊員丁○○證稱：「我在
    現場看到的時候，鐵皮屋裡面沒有火光，靠著水泥建築物的地方冒黑煙冒最大，
    水泥建築則已經有火光，當時我站在一二六巷，可以同時看到鐵皮屋及水泥建築
    的位置，我到達現場的時候，已經據報失火有五分鐘之久」。「（火勢）有（繼
    續擴大），以水泥建築物向後及向小吃店擴展」，「我們到達現場的時候，大門
    是鐵捲門，我們看到的時候，鐵門已經因高熱而向外撐開，是靠平房的地方撐開
    ，情形滿嚴重的，當時平房的部分是之後，才看到屋頂有冒黑煙，後來才看到緊
    鄰水泥建築物的地方有火光，因為平房那邊沒有窗戶，當時防火巷的藍色鐵門並
    沒有撐開變形，或者有火苗探出的情形」。「我當時在現場看，屋主（指丙○○
    ）那邊的鐵捲門並沒有變形，只有被告住處那邊的鐵門有變形，我們也有做防止
    延燒的處理，就是以水線射入屋內火勢較小的部分，防止火勢蔓延」（九十一年
    十二月三日訊問筆錄）。證人乙○○證稱：「當時是大年夜，凌晨十二點的時候
    ，我有聞到燒焦的味道，我以為是人家在放鞭炮，所以沒有注意，後來到凌晨一
    點左右，因為我小孩的房間是靠後面」，「他說有煙，我將窗戶打開，發現有濃
    煙，是很大的黑煙，我馬上將窗戶緊閉，馬上打電話請消防隊。我沒有印象消防
    隊過了多久到，但是很快就到了，我們就立刻下樓，發現火很大，我們下樓的時
    候，消防隊還沒有到，大約再過十分鐘就到」。「（發現火災的時候）我人在客
    廳」，「我當時只有聞到味道而已，是到我小孩的房間才看到濃煙」。「我並不
    知道火是從哪裏燒起來的，我下樓之後發現鐵皮屋與本棟一樓都燒的很厲害，當
    時並沒有人在圍觀，是我下到一樓怕波及到鄰居，所以才大喊：『失火了！』大
    家才聚集在一樓」等情（九十二年三月二十五日訊問筆錄）。依證人丁○○所述
    情節，顯然被告處所即台北縣新莊市○○路一二二號一樓之鐵捲門業已因高溫而
    撐開時，與隔鄰靠四維路之遲琨璋鐵皮屋間之防火巷藍色鐵門、同屬台北縣新莊
    市○○路一二二號一樓之丙○○分租店面鐵捲門，則均尚未因受燒而變形，足見
    燃燒最為嚴重者為被告之店面，再依證人丁○○所稱火勢係以台北縣新莊市○○
    路一二二號水泥建築物向後及向鐵皮屋小吃店擴展，亦與證人乙○○證稱：當時
    原在上址前方之客廳僅聞到焦味，係因到靠房屋後方之小孩房間始發現濃煙，因
    此察覺火警之證詞互核大致相符，是前揭證人所述情節，應屬可信。
  (2)本件失火原因，依台北縣政府消防局火災原因調查報告書所載：本案火場僅侷限
    於四維路一二二號（鋼架鐵皮造一樓建築物、鋼筋混凝土造五層樓造建築物），
    其餘處所並未見有火勢燃燒情形。四維路一二二號靠一二六巷內之鋼筋混凝土造
    建築物二至五樓僅入門右側外觀遭火勢波及，屋內除煙燻外並未見有火勢燃燒情
    形，其外觀牆壁以越低樓層燒損較嚴重，磁磚部分剝落、窗戶玻璃破（碎）裂，
    越高樓層受燒越趨輕微，僅煙燻、窗戶玻璃龜裂，顯示火流是由一樓之火勢向上
    延燒。四維路一二二號鄰四維路之鋼架鐵皮造建築物燃燒後情形：該建築物上
    方鋼架鐵皮屋頂以入門後側受燃情形較為嚴重，鐵皮已燒損、變形（色）嚴重，
    越靠前側越趨輕微；其上方鋼架造天花板亦以越靠後側越嚴重。經觀察建築物鋼
    架鐵皮造外觀隔間牆受燒情形以入門後側燒損、變色較嚴重，越靠前側越趨輕微
    ，其入門左側隔間成一明顯斜角。該入門前側左、右兩間內除靠上方處遭高溫
    波及嚴重外，靠地面之擺設物品上保持原（物）狀，經觀察靠上方受燒以靠後側
    較前側較為嚴重，成一明顯斜角，顯示火流是由後方向前方波及。該入門後側
    擺放方形餐桌處所僅表面輕微燒損、炭化，且以靠後側較前側燒損、炭化嚴重；
    經觀察該餐桌區與後側倉庫隔間用之冷凍櫃、冰箱及鐵櫃兩側受燒情形，以靠倉
    庫處所較餐桌區嚴重，顯示火流是由後方倉庫向該處所延燒。其入門最後側倉庫
    處所均已受燒，且以上方處所受燒情形較地面擺設物品嚴重，經觀察靠最後側隔
    間牆擺放之竹筷及塑膠桶子以鄰隔間牆處所受燒情形較為嚴重；在經觀察與建築
    物後側防火向相隔之隔間牆受燒情形，以靠防火巷之鐵皮隔間牆燒損、變形（色
    ）情形較鋼架鐵皮屋內嚴重，顯示該鋼架鐵皮建築物之火流是由後側防火巷向前
    延燒。綜合上述，本案火場以靠一二六巷內之鋼筋混凝土造建築物一樓附近處所
    燒損情形較為嚴重，其內部擺設物品（鐵架、攤架、桌、椅）均已嚴重燒毀，依
    據現場燒毀、炭化殘留情形及火流延燒路徑研判，故本案起火處為新莊市○○路
    一二二號靠一二六巷內之鋼筋混凝土造建築物一樓。至起火處所之認定，則認為
    ：起火入門左側由丙○○作為放置冰器具倉庫處所均已受燒，其燃燒狀況以越靠
    入門右後側受燒較嚴重；靠入門左、前兩側受燒較為輕微。起火戶入門右側由甲○○從事機油販賣處所燃燒後情形：入門最右側防火巷（堆放機油處所）以靠
    後側處所受燒較為嚴重，越靠前側越趨輕微；與屋內相隔之鋁製落地窗均燒損、
    破（碎）裂嚴重，其殘留之鋁框以靠後側受燒較底部，越靠前側殘留越多，另觀
    察後落地窗殘留之鋁框，以靠屋內受燒較靠防火巷嚴重，顯示火流是由屋內向該
    處延燒。入門前半段處所受燒情形以靠前側較輕微，越靠後側越趨嚴重，其入
    門約中間處所左、右側鐵架亦已燒損、變形（色）嚴重，且左側鐵架向右後方傾
    倒，顯示火流是由入門右後側向前半段延燒。入門後半段處所受燒情形以靠前
    側輕微，越靠後側越趨嚴重，後側擺放之沙發組亦已嚴重燒損、炭化，且以靠右
    側燒失、灰化情形較嚴重，越靠左側殘留越多木料碳化物，顯示入門右後側附近
    受燒情形最為嚴重。綜合上述，本案火場以鋼筋混凝土五層樓造建築物一樓後側
    沙發組靠右方附近處所燒失、灰化情形最為嚴重，且鄰近處所之擺設物品均以臨
    該處受燒情形較嚴重，離該處缺輕微，顯示火流是由該處為起點向四周延燒，依
    據現場燃燒後狀況及火流延燒路經研判，故本案起火處所為新莊市○○路一二二
    號靠一二六項之鋼筋混凝土造建築物一樓後側沙發組靠右方附近處所。從而對起
    火原因研判：經現場勘查起火處所附近最發現有可造成引（自）燃之危險物品或
    化工原料置放其內，故可排除上述之類似物品引（自）燃之可能性；該處所除打
    氣機外並未發現有其他電器用品或電源配線經過，經觀察該打氣機並未發現有造
    成火災短路熔痕現象，故因電器因素引燃之可能性較低。本案起火處所並未發現
    有縱火加速劑急速燃燒或殘留痕跡，經檢視起火建築物門、窗除救災人員破壞外
    ，亦未發現有外人侵入蓄意破壞之痕跡，故因外人蓄意縱火引燃之可能性較低；
    該處所尋獲有金爐以及地面附著大量機油類油渣，且依現場環境研判應有煙灰缸
    、垃圾桶類盛裝物品放置於該處，惟因火勢嚴重受燒，以無法尋獲煙灰缸、垃圾
    桶等殘留物品，另據甲○○談話筆錄供稱：『‧‧‧我今天早上大約十點許到店
    裡貼春聯至一點許離開店裡‧‧‧』（參照甲○○談話筆錄），本案火災報案時
    間與李員離開時間相差距十二小時，此與遺留火種之特性顯有相吻合，復經考量
    現場物品燃燒後狀況及排除前述可能造成本案火災之起火原因，故本案起火原因
    不排除遺留火種（煙蒂、金爐‧‧‧）引燃之可能性。結論：本案起火（戶）
    處所為新莊市○○路一二二號靠一二六巷之鋼筋混凝土造建築物一樓後側沙發組
    靠右方附近處所。本案起火原因以遺留火種（煙蒂、金爐‧‧‧）引燃之可能
    性較高。依前揭調查報告書所載研判失火所據之情節，與前揭證人丁○○、乙○○證述之火災情節互核相符，被告雖有質疑，惟亦未舉出明確事證足供本院調查
    ，藉以推翻前揭認定，是前揭調查報告書應可採為認定被告犯行之依據。又證人
    即臺北縣政府消防局火災調查員呂俊福於偵查中亦證稱：「（問：本件因何起火
    ？）本件火災不排除係遺留火種造成，經調查起火點係在屋內，並非在右側防火
    巷為被告占用堆放機油之地方，被告所說火種可能由外面飛入的地方是在右側防
    火巷，並非在屋內，所以我們認為遺留火種是在屋內遺留，而非從外面飛入」等
    語明確（偵查卷第五十六頁背面），是被告所稱火種飛入之辯詞，仍難採信。足
    認被告就注意檢查及妥善管理店內之火種，以防止火災發生等事項，應有過失。
  (3)按刑法上之公共危險罪，其所保護之法益重在公共安全，且就當今房屋之狀況，
    無論為大廈或公寓式，俱屬整體建築，自己與他人擁有之建築物或住宅，就公共
    安全方面言，具有不可分性，與昔日房屋之獨棟式建築不能相提並論，又刑法第
    一百七十三條第二項失火燒燬現供人使用之住宅罪，並無處罰未遂犯之規定，而
    該條所謂燒燬，係指火力燃燒，喪失物之效用而言，必須其物喪失主要效用，始
    得謂失火既遂。依被告（九十二年四月十五日審判筆錄）、證人丙○○（偵查卷
    第五頁、九十一年十二月二十四日警訊筆錄）、遲琨璋（偵查卷第四頁、九十一
    年十二月二十四日警訊筆錄）、郝名遠（偵查卷第六頁、九十一年十二月二十四
    日警訊筆錄）、乙○○（偵查卷第七頁、九十二年三月二十五日訊問筆錄）所證
    述之情節及前揭調查報告、所附現場照片以觀：被告所承租之台北縣新莊市○○
    路一二二號之水泥建築一樓店面，其內之家具、貨品、機具及內部水泥部分業經
    完全燒燬，足認已喪失效用無疑，至乙○○、郝名遠等人之住宅，則於火災中經
    燻黑及部分損壞，業經復舊使用，尚無證據顯示已然喪失效用，公訴人就此節亦
    未舉證，自無從認為業已燒燬。而該棟建築為住商混合之建築，除一樓為被告及
    丙○○分租之店面，各為被告、丙○○作為機油行店面、倉庫使用外，四樓、二
    樓為各乙○○、郝名遠等人之住宅，且案發當時乙○○及其家人適在屋內（九十
    二年三月二十五日訊問筆錄），則被告燒燬其承租使用之店面，其時雖未營業而
    無人在內，且未因延燒而燒燬現供人使用之住宅，然被告失火當時，同棟建築之
    其他部分則有人在內，所燒燬者為現有人所在之建築物，已屬明確。至台北縣新
    莊市○○路一二二號靠四維路之鐵皮屋及附表五所示之物，亦在火災中受損嚴重
    ，金屬樑柱結構均已嚴重變形，火災後業已拆除重建，顯然亦因火災而燒燬，業
    經證人遲琨璋陳述在卷；至台北縣新莊市○○路一二二號建築物內如附表一至四
    所示之物，則經被告及證人丙○○、郝名遠、乙○○陳稱業經燒燬，有前揭訊問
    筆錄在卷可稽，亦可認定。是公訴意旨所稱被告失火之結果為燒燬多家房屋，並
    認為係涉犯失火燒燬住宅罪云云，似有誤會，應予指明。
    從而，被告既為該店負責人，對店內是否遺留火種，自有注意檢查及妥善管理之
    義務。依客觀情形，亦無不能注意之情事，竟疏於注意，以致遺留火種引起火災
    ，而上開火災經延燒後，同時燒燬同棟建築物側邊、上方各住宅內之物，並燒燬
    隔鄰之鐵皮屋，若非經樓上住戶機警發現、消防員及時灌救得當，當繼續延燒，
    而對與上開房屋連棟其餘他棟房屋安全具有危險性，顯已致生公共危險，其應負
    過失刑責，已屬瞭然。又其過失行為與現有人所在之建築物被燒燬之結果間，有
    相當之因果關係亦明，是本件火災之發生，被告難辭過失之責，事證明確，被告
    犯行已堪認定，自應依法論科。
二、按刑法上之失火罪，其直接被害法益為一般社會之公共安全，雖私人之財產法益
    亦同時受其侵害，但本罪係列入公共危險章內，自以社會公安之法益為重，此觀
    於燒燬自己所有物致生公共危險時並應論罪之點，亦可得肯定之見解，故以一個
    失火行為燒燬多家房屋，仍祇成立一罪，不得以所焚家數，定其罪數，最高法院
    二十一年上字第三九一號判例，可資參照，且失火燒燬現有人所在之建築物罪，
    係指供使用建築物之整體而言，應包括建築物內所有設備及日常生活上之一切用
    品，故一個失火行為，若同時燒燬建築物及該建築物內所有之其他物品，無論該
    其他物品為他人或自己所有，均不另成立刑法第一百七十五條第三項之罪，最高
    法院七十九年台上字第一四七一號判例亦可參照。核被告所為，係犯刑法第一百
    七十三條第二項之失火燒燬現有人所在之建築物罪。又本案雖有如附表所示丙○○等人所有之財物遭燒毀，然被告僅有一個失火行為，同時燒燬建築物與該建築
    物附連之住宅內其他物品，無論該其他物品為他人或自己所有，仍只成立一罪。
    爰審酌被告甲○○前無犯罪科刑之紀錄，有臺灣高等法院檢察署刑案紀錄簡覆表
    在卷可參，其素行尚佳，及其犯罪之動機、目的、手段、過失之程度、佔用防火
    巷堆置機油等雜物、延燒至鄰居多戶所造成之危害非輕，與犯罪後猶飾辭卸責於
    鞭炮飛入或起因於鄰居之態度，並未就受災之被害人為任何賠償等一切情狀，量
    處如主文所示之刑，併諭知易科罰金之折算標準，以資懲儆。
據上論斷，應依刑事訴訟法第二百九十九條第一項前段，刑法第一百七十三條第二項
、第四十一條第一項前段，罰金罰鍰提高標準條例第一條前段、第二條，判決如主文
。
本案經檢察官鄧媛到庭執行職務。
中      華      民      國    九十二    年      四      月    二十九    日
                              臺灣板橋地方法院刑事第五庭
                                      法  官  王  偉  光
右正本證明與原本無異
如不服本判決，應於送達後十日內向本院提出上訴狀
                                      書記官  陳  怡  君
中      華      民      國    九十二    年      五      月      二      日
附錄本案論罪科刑法條全文：
刑法第一百七十三條
放火燒燬現供人使用之住宅或現有人所在之建築物、礦坑、火車、電車或其他供水、
陸、空公眾運輸之舟、車、航空機者，處無期徒刑或七年以上有期徒刑。
失火燒燬前項之物者，處一年以下有期徒刑、拘役或五百元以下罰金。
第一項之未遂犯罰之。
預備犯第一項之罪者，處一年以下有期徒刑、拘役或三百元以下罰金。
附表一（甲○○）：
沙發一組，打氣機一個，小桌一個，開飲機一個，機油架六個，機油一批，腳踏車兩
部，手推車一部，修理工具一批，手套架一個，木質小架子兩個，收音機一台、錄音
帶三盒，金爐一個。
附表二（丙○○）：
爆米花機器一台、電鍋一台、悶燒鍋一台、熱水器一台、收音機一台。流動看板一台
、大型冷藏櫃冰箱四台、電視二十吋一台、冷凍冰箱一台、冷氣機一台、、洗衣機一
台、無線電話一台、電子秤一台、大型餐台四台、刨冰機三台、流動車一台、大型電
扇二台、快速爐三台、生財器具（如鐵盤）流理台、白鐵桌椅等、日常生活用品及衣
服等。
附表三（郝名遠）：
電視、電冰箱、VCD、洗衣機、冷氣機、房間床、化妝櫃、沙發、電視櫃、音響各一
台、夜市販賣之玩具一批。
附表四（乙○○）：
廁所氣窗玻璃一扇。
附表五（遲琨璋）：
四門冷藏冰箱一台、四門冷凍冰箱一台、油炸機一台、工作餐車一台、工作台（包含
瓦斯台）、小菜冷藏台一台、分離式冷氣機一台、箱型冷氣機一台、飲料冰箱一台、
二九吋電視一台、手提電腦一台、桌子十二張、椅子四十八張、免洗餐具一批、米五
包、冷凍食品一批、爐具一批、碗盤一批、可樂七箱、排油煙機一台、店內地板一批
。


司法院資訊處製作；財團法人民間司法改革基金會備份。
